臺灣臺北地方法院民事判決　　　　　　　96年度訴字第5013號
原　　　告　乙○○
訴訟代理人　許嘉容律師
　　　　　　梁懷信律師
　　　　　　劉上銘律師
被　　　告　丙○○
　　　　　　甲○○
共　　　同
訴訟代理人　陳欽賢律師
上列當事人間請求交付帳冊等事件，本院於民國96年11月19日言
詞辯論終結，判決如下：
    主  文
被告應將震益營造有限公司（公司統一編號：00000000號）之營
造業負責人變更登記為原告、將經濟部公司負責人變更登記為原
告、將被告對震益營造有限公司股東出資額轉讓登記予原告、將
震益營造有限公司之營利事業登記證負責人變更登記為原告。
原告其餘之訴駁回。
訴訟費用由被告負擔二分一，餘由原告負擔。
    事實及理由
一原告起訴主張：
  (一)兩造共同出資成立震益營造有限公司（下稱震益公司），伊
    為取得被告對該公司之出資額及公司之經營權，於94年1 月
    20日與被告訂立出資轉讓契約書（下稱系爭契約書），約定
    於伊支付被告丙○○新臺幣（下同）2,000,000 元後，被告
    應即移轉出資額予伊，並辦理相關公司變更登記。
  (二)詎丙○○於94年1月21日收受伊交付之2,000,000元後，迄未
    辦理出資額移轉及相關公司變更登記，伊因信賴被告會誠意
    履約，另成立震益公司籌備股東會（下稱籌備會），準備接
    收震益公司，並因此支出籌備會之房租、裝潢、水電、籌備
    會人員薪資等費用計2,302,005 元，此筆費用係被告違約致
    伊所受損害，被告自應依民法第231條第1項規定負損害賠償
    責任。爰以此損害賠償債權與伊對被告所負給付尾款
    1,500,000 元之債務互為抵銷，經抵銷後，伊已無須給付被
    告尾款，被告則另負有交付震益公司帳冊之義務，爰依系爭
    出資額轉讓契約之約定，訴請被告履約。
  (三)聲明為：
    1.被告應移轉渠等於震益公司全數出資額予原告、交付帳冊
      、變更登記被告等出資額至原告名下、變更登記公司負責
      人為原告，及完成其他相關公司變更登記。
    2.願供擔保請准宣告假執行。
二被告則抗辯：
  (一)系爭契約書係震益公司所簽，對伊等2 人無拘束力；縱認系
    爭契約書係丙○○所簽，甲○○非此契約當事人，原告無權
    執此契約對甲○○有所請求；況丙○○為震益公司董事，其
    轉讓震益公司出資額前未經甲○○同意，依公司法第111 條
    第1項、第3項規定，此轉讓行為亦屬無效。
  (二)兩造前曾約定原告得以震益公司名義對外承攬工程，惟盈虧
    及稅金應由原告自行負擔。原告於93年至94年期間，以震益
    公司名義開立統一發票後，拒不繳納其應負擔之營業稅等稅
    金，伊不得不先行墊繳。縱認系爭契約書對伊等有效，但由
    於本件交易標的雖為股權，但實際上僅是工程業績之移轉，
    上開伊等代墊之稅費及原告未繳回之工程款，自屬伊等對原
    告之權利，在原告給付上開款項之前，伊等自有同時履行抗
    辯權。
  (三)本件給付無確定日期，原告未付尾款即請求交付帳冊為無理
    由。又原告雖主張其因伊遲延給付受有2,302,005 元之損害
    ，惟對此未能提出確切證明，自難認屬實。
  (四)聲明為：原告之訴及假執行之聲請均駁回。
三得心證之理由：
  (一)原告係依據系爭契約書之約定，請求被告履行移轉震益公司
    出資額、變更公司登記及交付震益公司帳冊等義務，被告非
    僅否認該契約書對彼等有拘束力，且另以前開情詞置辯，是
    以本件之爭點厥為：被告是否有履行系爭契約書約定條款之
    義務，以下析論之。
  (二)兩造締有系爭出資額轉讓契約，被告應受系爭契約書條款之
    拘束：
    1.按系爭契約書明文約定：「茲為乙方（即震益公司）原經
      營之震益公司經全體股東同意，將其全部股權轉讓甲方（
      即原告）或甲方指定人，雙方互遵誠信達成協議如下，共
      同遵守：一標的物係乙方全體股東持有震益公司全部股權
      ，暨經營權併工程業績移轉，讓渡甲方或甲方指定之第三
      人，但不包括現有公司之房屋、儀器設備、車輛、生財器
      具、存出保證金及應收帳款等一切有形資產及所有負債」
      等語（本院卷第9 頁參照），可知簽訂系爭契約書之目的
      ，乃在將震益公司之出資額、經營權及工程業績，全數移
      轉為原告或原告指定之第三人所有。而震益公司為有限公
      司，於系爭契約書簽署時僅有股東三人（即兩造），且代
      表公司之董事為丙○○，有震益公司變更登記表在卷足憑
      （本院卷第6-7 頁參照），原告如欲收購震益公司其餘出
      資額及接手該公司經營權，須與被告二人締約方可，準此
      ，雖系爭契約書係以震益公司名義訂立，惟探究當事人之
      真意，與原告締結此契約者，應為被告2 人。
    2.再者，甲○○亦到庭陳稱：「震益公司原先是原告及他太
      太開的，我和丙○○是同居關係，93年間原告找丙○○入
      股，我和丙○○總共投入400 萬元成為股東，丙○○並登
      記成為公司負責人，我們入股以後才發現震益公司已經包
      下基隆港務局的工程，原告要我們負責完成工程，但這和
      當初談好我們只負責入股繳納股金，不負責工程的約定不
      同，後來就希望要退股，94年1 月間講好要退股，原告同
      意退給我和丙○○共350 萬元，原來原告和林月嬌以震益
      公司名義承包的工程，原告會負責做完及結算所有的稅款
      ，我和丙○○拿了退股金以後完全退出公司，因此才簽這
      份契約書」等語（本院96年11月19日言詞辯論筆錄參照）
      ，亦與系爭契約書內所載轉讓金總額為3,500,000 元一節
      相合，益證被告確實有與原告就震益公司出資額之轉讓、
      經營權讓與一事達成合意。原告主張被告均為系爭出資額
      轉讓契約之當事人等語，堪可採信；被告空言否認系爭契
      約書約定條款對彼等有拘束力，則難認與事實相符，自非
      可取。
  (三)被告依約應配合辦理相關變更登記：
    1.按系爭契約書第3 條約定：「雙方約定付款方式如左（總
      價參佰伍拾萬元整）：(一)甲方應於訂約時支付第一期款貳
      佰萬元整。(二)辦理營造業登記變更負責人時，將相關文件
      交予見證人，同時甲方應支付零元整。(三)辦理經濟部公司
      登記變更負責人及股東同時，甲方應支付零元整。(四)營利
      事業登記證辦妥變更負責人及相關之變更登記後，甲方應
      支付新臺幣零元。(五)甲方支付尾款壹佰伍拾萬元整之同時
      ，乙方需交付帳冊」等語，由是觀之，當原告給付第一期
      款後，被告即負有辦理營造業負責人變更登記、辦理經濟
      部公司負責人變更及股東出資額轉讓登記、辦理營利事業
      登記證負責人變更登記之義務，當原告付訖尾款時，被告
      另須交付帳冊。原告業於94年1 月21日依約交付第一期款
      2,000,000 元予被告，有付款簽收簿在卷可稽（本院卷第
      13頁參照），且為被告所不爭，堪予信實，則原告依據前
      開約定請求被告辦理相關變更登記，於法即無不合。
    2.被告雖辯稱：在原告清償相關稅款及返還未繳回之工程款
      前，伊等可主張同時履行抗辯權，拒絕辦理相關登記云云
      。惟按所謂同時履行之抗辯，乃係基於雙務契約而發生，
      倘雙方之債務，非本於同一之雙務契約而發生，縱令雙方
      債務在事實上有密切之關係，或雙方之債務雖因同一之雙
      務契約而發生，然其一方之給付，與他方之給付，並非立
      於互為對待給付之關係者，均不能發生同時履行之抗辯（
      最高法院59年台上字第850 號判例參照）。兩造因系爭出
      資額轉讓契約，各自負有交付價金3,500,000 元及配合辦
      理相關變更登記、交付帳冊之義務，詳如前述，被告甲○
      ○雖辯稱：兩造於締約時已約定原告另須結算稅款云云，
      然遍觀系爭契約書，其內對此未設約定，難認甲○○所辯
      屬實；況原告否認其對被告有稅款未償（本院卷第153-
      155 頁律師函參照），被告對此復未能舉證證明之，亦難
      遽認原告對被告有清償稅款等債務存在。被告既未能證明
      原告本於系爭出資額轉讓契約，對其有清償稅款、返還未
      繳回工程款債務存在，其所為同時履行抗辯即非有理。
  (四)被告無交付帳冊之義務：
    1.依據系爭出資額轉讓契約之約定，被告應於原告交付尾款
      1,500,000 元時交付震益公司之帳冊，前已述及，然原告
      自認其迄今尚未交付尾款之事實，其自無權要求被告交付
      帳冊。
    2.原告雖主張：被告遲延辦理相關變更登記，應依民法第
      231條第1項規定對其負損害賠償之責，伊以給付尾款之債
      務與前開損害賠償債權相抵銷後，已無須給付被告任何款
      項云云。惟查：被告於94年1 月21日收受第一期款後即應
      配合辦理相關變更登記，惟彼等迄未履行前開義務，且彼
      等未能舉證證明未履行前開義務無可歸責之處，則彼等就
      前開義務之遲延履行，應負給付遲延之責無疑（民法第
      229條第1項、第230 條參照）。然原告主張其因被告給付
      遲延受有支付籌備處會之房租、裝潢、水電、籌備會人員
      薪資等費用計2,302,005 元之損害，僅提出房屋租賃契約
      、水電費明細、薪資表等件為證（本院卷第94-117頁參照
      ），被告否認該等私文書之真正，原告對此未能舉證證明
      之，尚難遽認該等私文書為真，即難認為原告主張受有前
      開損害一節，已得到證明。原告既未能證明其確實因被告
      遲延辦理相關變更登記受有損害，難認其對被告有損害賠
      償請求權存在，則其前開抵銷之主張，亦非可取。
  (五)綜上所述，兩造締有系爭出資額轉讓契約，且原告已給付第
    一期款，則原告依約請求被告配合辦理營造業負責人變更登
    記、辦理經濟部公司負責人變更及股東出資額轉讓登記、辦
    理營利事業登記證負責人變更登記，即有理由，應予准許；
    又原告迄未給付尾款，則其另請求被告交付震益公司帳冊，
    則無理由，應予駁回。
  (六)末按命債務人為一定之意思表示之判決確定或其他與確定判
    決有同一效力之執行名義成立者，視為自其確定或成立時，
    債務人已為意思表示，強制執行法第130條第1項定有明文。
    本件判決原告勝訴請求被告辦理相關變更登記部分（即判決
    主文第1 項部分），係屬命被告為一定意思表示之判決，揆
    諸前開規定，於本件判決確定時，始視為被告已為意思表示
    ，如許宣告假執行，使意思表示之效力提前發生，顯與前開
    法條規定不合，是原告就該部分陳明願供擔保，請准宣告假
    執行，顯於法不合，自應予駁回。又原告敗訴請求被告給付
    帳冊部分（即判決主文第2 項部分），其訴既經駁回，其假
    執行之聲請亦失所附麗，應併予駁回之。
  (七)本件事證已明，兩造其餘攻擊防禦方法及舉證，經本院審酌
    後，認與判決結果無影響，爰不另一一論述，併予敘明。
四訴訟費用負擔之依據：民事訴訟法第79條。
中　　華　　民　　國　　96　　年　　11　　月　　30　　日
                  民事第六庭    法　官　陳婷玉
以上正本係照原本作成
如對本判決上訴，須於判決送達後20日內向本院提出上訴狀
中　　華　　民　　國　　96　　年　　11　　月　　30　　日
                                書記官　詹雪娥
